---
title: "Tuottavuuslautakunnan raportti 2026"
execute:
  warning: false
  message: false
execute-dir: project
format:
  html:
    embed-resources: true
    code-fold: true
    code-summary: "Näytä koodi"
---

Päivitetty: `r Sys.Date()`

Raportin kuviot. Otsikot, alaotsikot ja lähdetiedot ovat kuvion yläpuolella
tekstinä, eivät kuviossa, ja jokainen kuvio tallentuu myös png-tiedostoksi
julkaisuvuoden mukaiseen kansioon.

## Aineisto lyhyesti

Luvut tulevat paketin yhdistetystä aineistosta: EU- ja ETA-maat Eurostatin
kansantalouden tilinpidosta, muut OECD:n tuottavuustietokannasta. Kiinteähintaiset
sarjat ovat ketjutettuja eivätkä siksi yhteenlaskettavia, joten toimialat
summataan edellisen vuoden hintaisten sarjojen kautta ja ketjutetaan uudelleen —
näin on rakennettu myös yrityssektori (NACE B–N ilman kiinteistöalaa).
OECD-mailla työtunnit ja työlliset lasketaan takaisin arvonlisäyksestä ja työn
tuottavuudesta, koska tietokannassa ei ole tunteja eikä työllisiä erikseen.
Kustannuskilpailukyvyn indikaattorit ovat suhteessa 17 verrokkimaahan ECFIN:n
kauppapainoilla.

Tarkemmin selitettynä: aineiston rakentaminen ja mittarit
[Talouskasvu ja tuottavuus](main.qmd), työtuntien ero lähteiden välillä
[Työtunnit: Eurostat ja OECD](tyotunnit.qmd) ja yksikkötyökustannusten
määritelmät [Kustannuskilpailukyky](competitiveness.qmd). Aineiston koodi on
`data-raw/data_main.R`.

```{r}
#| label: setup
# library(fiprod)

if (interactive()) devtools::load_all(".") else library(fiprod) 

library(tidyverse)
library(ggcustom)
library(pttdatahaku)


set_gg(theme_fpb())


y_log_breaks <- scales::breaks_pretty(n = 8)

# Vintagetiedot eivät päivity ellei datatiedostoja ensi poisteta.
vintage_year <- 2026

# Julkaisuvuosi. Kuviot tallentuvat kansioon figures/<vuosi>/, koko 13,5 x 13,5
# cm. Muut tallennuksen oletukset (koko, tarkkuus, tiedostomuoto, kansio) ovat
# save_fig():n oletuksia ja vaihdettavissa tässä samalla kutsulla.
report_year <- 2026

set_fig_defaults(dir = "figures", year = report_year)

dat_gdp_main <- load_dat("dat_gdp_main", vintage = vintage_year)

dat_gva_ind_comb <- load_dat("dat_gva_ind_comb", vintage = vintage_year)

geos <- rev(c(
  "Suomi"         = "FI",
  "Euroalue"      = "EA20",
  "Ruotsi"        = "SE",
  "Tanska"        = "DK",
  "Saksa"         = "DE",
  "USA"           = "US",
  "muut"          = "Other"
))

geos_width <- set_names(if_else(geos %in% c("FI"), 2, 1.3), names(geos))
geos_colour <- set_names(c("grey80", rev(ggcustom_pal(length(geos) -1, "fpb"))), names(geos)) # muut luokalle harmaa


# geos_name <- set_names(names(geos), geos)

# Kustannuskilpailukyky

dat_ulc_comp     <- load_dat("dat_ulc_comp", vintage = vintage_year)
dat_oecd_pdb_ulc <- load_dat("dat_oecd_pdb_ulc", vintage = vintage_year)

start_year <- 2000

# Indeksin vertailujakso: keskiarvo 2000 - viimeisin = 100, kuten raportissa
mean_range <- start_year:lubridate::year(max(dat_ulc_comp$time))



# Poimii yhden tai useamman indikaattorin leveään muotoon ja indeksoi uudelleen
pick <- function(vars_keep, col = "rel", geo_keep = "FI") {
  dat_ulc_comp |>
    filter(
      geo %in% geo_keep, 
      vars %in% vars_keep,
      lubridate::year(time) >= start_year) |>
    select(time, geo, vars, extended, values = all_of(col)) |>
    mutate(values = rebase_index(values, time, mean_range), .by = c(geo, vars)) |>
    mutate(vars = fct_recode(factor(vars, levels = vars_keep), !!!vars_keep))
}

sub_ind <- paste0("Indeksi, keskiarvo ", min(mean_range), "–", max(mean_range), " = 100")

```

# Tuottavuuskehitys

## BKT per capita tasoero

BKT suhteessa väestöön. Vuoden 2020 $ hinnoin ostovoimakorjattuna
(log-asteikko). Lähde: Eurostat, OECD, Tuottavuuslautakunta.

```{r}
#| label: fig-bkt-per-capita

p <- dat_gdp_main |>
  filter(time >= "1995-01-01") |> 
  filter_recode(
    geo = geos,
    measure = c("GDPPOP"),
    activity = c("Koko talous" = "_T"),
    price_base = c("LR"),        # 
    conversion_type = c("PPP")
  ) |> 
  # mutate(geo2 = suppressWarnings(fct_relevel(geo, geos, after = Inf))) |>
  # mutate(geo = fct_other(geo, keep = geos, other_level = "Other")) |> 
  # filter_recode(geo = geos) |> 
  select(-unit_measure) |> 
  ggplot(aes(time, values, colour = geo, linewidth = geo)) +
  geom_line() +
  scale_colour_manual(values = geos_colour) +
  scale_linewidth_manual(values = geos_width) +
  scale_y_log10(breaks = y_log_breaks) +
  guides(colour = guide_legend(reverse = TRUE), linewidth = guide_legend(reverse = TRUE)) +
  the_title_blank("xyl")

save_fig(p, "bkt-per-capita")

```

Eurostat ei julkaise ostovoimakorjattuja sarjoja, joten muunnos tehdään OECD:n
omilla muuntokertoimilla. Niitä ei ole kaikille vuosille, jolloin lähin
käytettävissä oleva kerroin kuljetetaan eteenpäin.

## BKT per capita hajotelma 

Työn tuottavuus ja työtunnit. BKT työtuntia kohden vuoden 2020 $ hinnoin
ostovoimakorjattuna ja työtunnit henkeä kohden (log-asteikko). Lähde: Eurostat,
OECD, Tuottavuuslautakunta.

```{r}
#| label: fig-bkt-per-capita-hajotelma

pdat <- dat_gdp_main |>
  filter(time >= "1995-01-01") |> 
  filter_recode(
    geo = geos,
    measure = c("GDP", "HRS", "HRSPOP", "EMP", "POP", "WAP"),
    activity = c("Koko talous" = "_T"),
    unit_measure = c("USD_PPP", "H", "H_PS", "PS"),
    price_base = c("LR", "_Z"),        
    conversion_type = c("PPP", "_Z")
  ) |> 
  select(time, geo, measure, values) |> 
  pivot_wider(names_from = "measure", values_from = "values") |> 
  mutate(
    time = time,
    geo = geo,
    "BKT per työtunnit, $" = 1000 * GDP / HRS,
    "Työtunnit per väestö, h" = HRS / POP,
    .keep = "none") |> 
  pivot_longer(!c("time", "geo"), names_to = "measure", values_to = "values")

# skaalat oikeaksi vaikutuksen suhteen
rng <- pdat |>
  summarise(lo = min(values, na.rm = TRUE), hi = max(values, na.rm = TRUE), .by = measure) |>
  mutate(dec = max(log10(hi / lo)),          # suurin jänne dekadeina
         mid = sqrt(lo * hi),                # geometrinen keskikohta
         lo  = mid / 10^(dec / 2),
         hi  = mid * 10^(dec / 2)) |>
  select(measure, lo, hi) |>
  pivot_longer(c(lo, hi), values_to = "values") |>
  mutate(time = min(pdat$time))

p <- ggplot(pdat, aes(time, values, colour = geo, linewidth = geo)) +
  geom_blank(data = rng, aes(time, values), inherit.aes = FALSE) +
  facet_wrap(~measure, scales = "free") +
  scale_y_log10(breaks = y_log_breaks) +
  geom_line() +
  scale_colour_manual(values = geos_colour) +
  scale_linewidth_manual(values = geos_width) +
  guides(colour = guide_legend(reverse = TRUE), linewidth = guide_legend(reverse = TRUE)) +
  the_title_blank("xyl")

save_fig(p, "bkt-per-capita-hajotelma")

```

Työtunnit ovat OECD-mailla laskettu takaisin arvonlisäyksestä ja työn
tuottavuudesta. OECD korvaa kymmenen maan tilinpidon työtunnit omalla
estimaatillaan, mikä siirtää tuntien ja siten tuottavuuden tasoja mutta ei juuri
kasvuvauhteja; ks. [Työtunnit: Eurostat ja OECD](tyotunnit.qmd).

## Työn tuottavuuden kasvu yrityssektorilla

Työn tuottavuus, arvonlisä / työtunnit. Yrityssektori, indeksi 2007 = 100
(log-asteikko). Lähde: Eurostat, OECD, Tuottavuuslautakunta.

```{r}
#| label: fig-tuottavuus-yrityssektori

p <- dat_gva_ind_comb |>
  filter(time >= "1995-01-01") |> 
  filter_recode(
    measure = c("GVAHRS"),
    activity = c("Yrityssektori" = "BTNXL"),
    vars = c("fp_2020_lc")
  ) |> 
  mutate(values = rebase(values, time, baseyear = 2007), .by = where(is.factor)) |> 
  # filter(geo != "DK") |> 
  filter_recode(
    geo = geos
  ) |> 

  ggplot(aes(time, values, colour = geo, linewidth = geo)) +
  # facet_wrap(~ activity, nrow = 1) +
  geom_line() +
  scale_colour_manual(values = geos_colour) +
  scale_linewidth_manual(values = geos_width) +
  scale_y_log10(breaks = y_log_breaks) +
  guides(colour = guide_legend(reverse = TRUE), linewidth = guide_legend(reverse = TRUE)) +
  the_title_blank("xyl")

save_fig(p, "tuottavuus-yrityssektori")

```

Yrityssektori on NACE B–N ilman kiinteistöalaa (L). Eurostat-mailla se on
summattu A\*10-toimialoista edellisen vuoden hintaisten sarjojen kautta ja
ketjutettu uudelleen; OECD-mailla se tulee tietokannasta valmiina (`BTNXL`).
Sarjat ovat omassa valuutassa, joten kuviosta luetaan kasvu, ei tasoeroa.

## Työn tuottavuuden kasvu teollisuudessa ja palveluissa

Työn tuottavuus toimialoittain, arvonlisä / työtunnit. Indeksi 2007 = 100
(log-asteikko). Lähde: Eurostat, OECD, Tuottavuuslautakunta.

```{r}
#| label: fig-tuottavuus-toimialat

p <- dat_gva_ind_comb|>
  filter(time >= "2000-01-01") |> 
  filter_recode(
    measure = c("GVAHRS"),
    activity = c("Teollisuus" = "BTE", "Rakentaminen" = "F","Yksityiset palvelut" = "GTNXL"),
    vars = c("fp_2020_lc")
  ) |> 
  mutate(values = rebase(values, time, baseyear = 2007), .by = where(is.factor)) |> 
  filter(geo != "DK") |>
  filter_recode(
    geo = geos
  ) |> 

  ggplot(aes(time, values, colour = geo, linewidth = geo)) +
  scale_y_log10(limits = c(60, 150), breaks = y_log_breaks) +
  facet_wrap(~ activity) +
  geom_line() +
  scale_colour_manual(values = geos_colour) +
  scale_linewidth_manual(values = geos_width) +
  guides(colour = guide_legend(reverse = TRUE), linewidth = guide_legend(reverse = TRUE)) +
  the_title_blank("xyl")

save_fig(p, "tuottavuus-toimialat")

```


OECD:n toimialatiedoissa teollisuus (B–E) sisältää vain tehdasteollisuuden, mikä
koskee OECD:stä tulevia maita; ks. [Talouskasvu ja tuottavuus](main.qmd).

## Tuottavuuden taso palveluissa

Työn tuottavuus palveluissa, arvonlisä / työtunnit 2017 $ ostovoimakorjattuna (log-asteikko). Lähde: Eurostat, OECD, Tuottavuuslautakunta

```{r}
#| label: fig-tuottavuustaso-palvelut

p <- dat_gva_ind_comb|> 
  filter(time >= "1995-01-01") |> 
  filter_recode(
    measure = c("GVAHRS"),
    activity = c("Yksityiset palvelut" = "GTNXL"),
    vars = c("fp_2020_ppp17")
  ) |> 
  # mutate(values = rebase(values, time, baseyear = 2007), .by = where(is.factor)) |> 
  filter_recode(
    geo = geos
  ) |> 
  ggplot(aes(time, values, colour = geo, linewidth = geo)) +
  scale_y_log10(limits = c(50, 150), breaks = y_log_breaks) +
  geom_line() +
  scale_colour_manual(values = geos_colour) +
  scale_linewidth_manual(values = geos_width) +
  scale_y_log10(breaks = y_log_breaks) +
  guides(colour = guide_legend(reverse = TRUE), linewidth = guide_legend(reverse = TRUE)) +
  the_title_blank("xyl") 

save_fig(p, "tuottavuustaso-palvelut")

```

# Kustannuskilpailukyvyn kehitys

## Yksikkökustannusindikaattorit

Suomen suhteellinen yksikkötyökustannus eri määritelmillä. `r sub_ind`.
Lähde: Eurostat, Tuottavuuslautakunta.

```{r}
#| label: fig-ulc-maaritelmat

p <- pick(c("Nimellinen, omassa valuutassa" = "nulc_aper",
            "Nimellinen, samassa valuutassa" = "nulc_aper_eur",
            "Nimellinen, vaihtosuhdekorjattu" = "nulc_aper_eur_atot",
            "Reaalinen" = "rulc_aper")) |>
  ggplot(aes(time, values, colour = vars)) +
  geom_hline(yintercept = 100, linewidth = 0.3) +
  geom_line() +
  the_title_blank("xl") +
  the_legend_bot() +
  guides(colour = guide_legend(nrow = 2)) +
  labs(y = NULL)

save_fig(p, "ulc-maaritelmat")

```

Suhdeluku lasketaan 17 verrokkimaata vastaan, paitsi vaihtosuhdekorjattu, joka
on vain 15 Eurostat-maan joukossa: OECD:n tuottavuustietokannassa ei ole vientiä
eikä tuontia. USA:n ja Japanin viimeiset vuodet on jatkettu OECD:n
neljännesvuosisarjojen kasvuvauhdilla, joten viimeinen vuosi nojaa osin
jatkettuun tietoon (`extended`-sarake).

## ULC hajotelma

Suhteellisen yksikkötyökustannuksen osatekijät. `r sub_ind`. Lähde: Eurostat,
Tuottavuuslautakunta.

```{r}
#| label: fig-ulc-hajotelma

p <- pick(c("Tuottavuus" = "lp_ind",
            "Palkansaajakorvaukset" = "d1_per_ind",
            "Valuuttakurssi" = "exch_eur_ind")) |>
  mutate(values = if_else(vars == "Valuuttakurssi", 100^2 / values, values)) |>
  ggplot(aes(time, values, colour = vars)) +
  geom_hline(yintercept = 100, linewidth = 0.3) +
  geom_line() +
  the_title_blank("xl") +
  the_legend_bot() +
  labs(y = NULL)

save_fig(p, "ulc-hajotelma")

```

Valuuttakurssi-indeksi on kansallista valuuttaa euroa kohden, eli sen nousu
tarkoittaa valuutan heikkenemistä. Kuviossa se on käännetty ympäri
(100² / indeksi), jolloin nousu on valuutan vahvistuminen ja siten
yksikkötyökustannuksen nousu yhteisessä valuutassa. Palkansaajakorvausten nousu
nostaa yksikkötyökustannusta, tuottavuuden nousu laskee sitä.
