---
title: "Kustannuskilpailukyky"
execute:
  warning: false
  message: false
execute-dir: project
format:
  html:
    embed-resources: true
    code-fold: true
    code-summary: "Näytä koodi"
---

Päivitetty: `r Sys.Date()`

Hintakilpailukyvyn mittarit ovat peräisin vanhasta
[ficomp](https://github.com/pttry/ficomp)-paketista, jolla tuottavuuslautakunnan
raportin kilpailukykyluku on aiemmin tehty. Ydin on suhteellinen
yksikkötyökustannus: paljonko työvoimakustannus tuotettua yksikköä kohden on
noussut Suomessa verrattuna verrokkimaihin.

Laskenta on `data-raw/get_eurostat_ulc.R`- ja `data-raw/data_main.R`-skripteissä
ja tulos taulussa `dat_ulc_comp`. Verrokkijoukko `geos_comp` on ficompin 17
maata ja painot Euroopan komission (ECFIN) kauppapainot. Näistä 15 tulee
Eurostatista; Yhdysvallat ja Japani tulevat OECD:n tuottavuustietokannasta,
jossa on yksikkötyökustannus ja sen osatekijät mutta ei vientiä eikä tuontia.
Niillä ei siksi ole vaihtosuhdekorjausta eikä yrittäjäkorjaamatonta mittaria, ja
ne mittarit painotetaan 15 Eurostat-maan kesken. Taulun `peers`-sarake kertoo,
kumpaa joukkoa vasten kukin suhdeluku on laskettu.

```{r}
#| label: setup

if (interactive()) devtools::load_all(".") else library(fiprod)

library(tidyverse)
library(ggcustom)
library(pttdatahaku)

set_gg(theme_fpb())

dat_ulc_comp     <- load_dat("dat_ulc_comp")
dat_oecd_pdb_ulc <- load_dat("dat_oecd_pdb_ulc")

# Indeksin vertailujakso: keskiarvo 2000 - viimeisin = 100, kuten raportissa
mean_range <- 2000:lubridate::year(max(dat_ulc_comp$time))

geos <- c("Suomi" = "FI", "Ruotsi" = "SE", "Saksa" = "DE", "Ranska" = "FR",
          "Itävalta" = "AT", "Espanja" = "ES")

# Poimii yhden tai useamman indikaattorin leveään muotoon ja indeksoi uudelleen
pick <- function(vars_keep, col = "rel", geo_keep = "FI") {
  dat_ulc_comp |>
    filter(geo %in% geo_keep, vars %in% vars_keep) |>
    select(time, geo, vars, arvo = all_of(col)) |>
    mutate(arvo = rebase_index(arvo, time, mean_range), .by = c(geo, vars)) |>
    mutate(vars = fct_recode(factor(vars, levels = vars_keep), !!!vars_keep))
}

sub_ind <- paste0("Indeksi, keskiarvo ", min(mean_range), "–", max(mean_range), " = 100")
```

## Suhteellinen yksikkötyökustannus

Nimellinen yksikkötyökustannus suhteessa verrokkimaihin, omassa ja samassa
valuutassa. Nousu tarkoittaa, että kustannukset ovat nousseet Suomessa
verrokkimaita nopeammin.

```{r}
#| label: fig-nulc-rel

pick(c("Omassa valuutassa" = "nulc_aper",
       "Samassa valuutassa" = "nulc_aper_eur")) |>
  ggplot(aes(time, arvo, colour = vars)) +
  geom_hline(yintercept = 100, linewidth = 0.3) +
  geom_line() +
  the_title_blank("xl") +
  the_legend_bot() +
  labs(title = "Suhteellinen nimellinen yksikkötyökustannus",
       subtitle = sub_ind, y = NULL,
       caption = "Lähde: Eurostat, Tuottavuuslautakunta")
```

## Osatekijät

Yksikkötyökustannus on määritelmän mukaan palkansaajakorvaukset työntekijää
kohden jaettuna työn tuottavuudella, ja samassa valuutassa mitattuna siihen
vaikuttaa lisäksi valuuttakurssi. Valuuttakurssi on käännetty niin, että nousu
tarkoittaa kaikilla kolmella kustannuskilpailukyvyn heikkenemistä.

```{r}
#| label: fig-decomp

pick(c("Tuottavuus" = "lp_ind",
       "Palkansaajakorvaukset" = "d1_per_ind",
       "Valuuttakurssi" = "exch_eur_ind")) |>
  mutate(arvo = if_else(vars == "Valuuttakurssi", 100^2 / arvo, arvo)) |>
  ggplot(aes(time, arvo, colour = vars)) +
  geom_hline(yintercept = 100, linewidth = 0.3) +
  geom_line() +
  the_title_blank("xl") +
  the_legend_bot() +
  labs(title = "Suhteellisen yksikkötyökustannuksen osatekijät",
       subtitle = sub_ind, y = NULL,
       caption = "Lähde: Eurostat, Tuottavuuslautakunta")
```

## Vaihtosuhdekorjattu

Reaalinen BKT mittaa sitä mitä maa tuottaa, ei sitä mitä se tuotannollaan saa
ostettua. Kun vientihinnat nousevat tuontihintoja nopeammin, sama tuotanto
riittää suurempaan tuontiin. Vaihtosuhdekorjattu mittari arvottaa viennin
tuontihinnoin, jolloin se kertoo onko kustannustaso kestävä niillä hinnoilla,
joita viennistä todella saadaan.

```{r}
#| label: fig-atot

pick(c("Vaihtosuhdekorjattu" = "nulc_aper_eur_atot",
       "Tavallinen" = "nulc_aper_eur")) |>
  ggplot(aes(time, arvo, colour = vars)) +
  geom_hline(yintercept = 100, linewidth = 0.3) +
  geom_line() +
  the_title_blank("xl") +
  the_legend_bot() +
  labs(title = "Suhteellinen yksikkötyökustannus, vaihtosuhdekorjattu",
       subtitle = sub_ind, y = NULL,
       caption = "Lähde: Eurostat, Tuottavuuslautakunta")
```

## Eri määritelmät

```{r}
#| label: fig-definitions

pick(c("Nimellinen, omassa valuutassa" = "nulc_aper",
       "Nimellinen, samassa valuutassa" = "nulc_aper_eur",
       "Nimellinen, vaihtosuhdekorjattu" = "nulc_aper_eur_atot",
       "Reaalinen" = "rulc_aper")) |>
  ggplot(aes(time, arvo, colour = vars)) +
  geom_hline(yintercept = 100, linewidth = 0.3) +
  geom_line() +
  the_title_blank("xl") +
  the_legend_bot() +
  guides(colour = guide_legend(nrow = 2)) +
  labs(title = "Suomen suhteellinen yksikkötyökustannus eri määritelmillä",
       subtitle = sub_ind, y = NULL,
       caption = "Lähde: Eurostat, Tuottavuuslautakunta")
```

Reaalinen yksikkötyökustannus on nimellinen jaettuna BKT:n hintaindeksillä, eli
käytännössä työn tulo-osuus. Se ei liiku valuuttakurssin mukana ja kertoo
enemmän tulonjaosta kuin kilpailukyvystä.

Yrittäjäkorjaus tarkoittaa, että palkansaajakorvaukset suhteutetaan
palkansaajiin ja tuotanto kaikkiin työllisiin. Ilman sitä yrittäjien työpanos
jää kustannuksista pois mutta on tuotannossa mukana.

```{r}
#| label: fig-adjust

pick(c("Yrittäjäkorjattu" = "nulc_aper",
       "Korjaamaton" = "nulc",
       "Arvonlisäyksestä" = "nulc_va")) |>
  ggplot(aes(time, arvo, colour = vars)) +
  geom_hline(yintercept = 100, linewidth = 0.3) +
  geom_line() +
  the_title_blank("xl") +
  the_legend_bot() +
  labs(title = "Nimellinen yksikkötyökustannus, laskutavan vaikutus",
       subtitle = sub_ind, y = NULL,
       caption = "Lähde: Eurostat, Tuottavuuslautakunta")
```

## Verrokkimaat

```{r}
#| label: fig-geos

pick(c("Samassa valuutassa" = "nulc_aper_eur"), geo_keep = geos) |>
  mutate(geo = fct_recode(factor(geo, levels = geos), !!!geos),
         korostus = geo == "Suomi") |>
  ggplot(aes(time, arvo, colour = geo, linewidth = korostus)) +
  geom_hline(yintercept = 100, linewidth = 0.3) +
  geom_line() +
  scale_linewidth_manual(values = c(`FALSE` = 0.5, `TRUE` = 1.2), guide = "none") +
  the_title_blank("xl") +
  the_legend_bot() +
  labs(title = "Suhteellinen nimellinen yksikkötyökustannus",
       subtitle = sub_ind, y = NULL,
       caption = "Lähde: Eurostat, Tuottavuuslautakunta")
```

## Vertailu OECD:n julkaisemaan sarjaan

OECD julkaisee yksikkötyökustannuksen valmiina (`ULCE`, työntekijää kohden).
Eurostat-mailla `nulc_aper` on sama käsite eri lähteestä laskettuna, joten
sarjojen pitäisi liikkua samalla tavalla; poikkeama kertoo joko lähteiden erosta
tai laskentavirheestä. Yhdysvalloille ja Japanille luku tulee samasta OECD:n
tietokannasta (`LCEMP` jaettuna `GDPEMP`:llä), joten niillä yhteneväisyys on
rakenteellinen — `data_main.R` tulostaa sen erotuksen ajon yhteydessä.

```{r}
#| label: fig-oecd-check

bind_rows(
  dat_ulc_comp |>
    filter(vars == "nulc_aper", geo %in% geos) |>
    transmute(time, geo = as.character(geo), values, lahde = "Eurostat (nulc_aper)"),
  dat_oecd_pdb_ulc |>
    filter(measure == "ULCE", unit_measure == "IX") |>
    transmute(time = as.Date(paste0(time, "-01-01")),
              geo = as.character(geo), values, lahde = "OECD (ULCE)") |>
    filter(geo %in% geos)
) |>
  mutate(values = rebase_index(values, time, mean_range), .by = c(geo, lahde)) |>
  ggplot(aes(time, values, colour = lahde)) +
  facet_wrap(~ geo) +
  geom_line() +
  the_title_blank("xl") +
  the_legend_bot() +
  labs(title = "Nimellinen yksikkötyökustannus, omassa valuutassa",
       subtitle = sub_ind, y = NULL,
       caption = "Lähde: Eurostat, OECD, Tuottavuuslautakunta")
```

## Ulkoinen tasapaino

```{r}
#| label: fig-balance

# dat_statfin_vtp <- pxwebtools::pxw_get_data(
#   url = "https://pxdata.stat.fi/PxWeb/api/v1/fi/StatFin/vtp/statfin_vtp_pxt_11yx.px",
#   query = list("Sektori" = c("S2"),
#                "Taloustoimi" = c("B11", "B9"),
#                "Vuosi" = c("*"),
#                "Tiedot" = c("bkt_suhde")))
# 
# dat_statfin_vtp |>
#   filter_recode(
#     taloustoimi = c("Tavaroiden ja palveluiden tase" = "B11",
#                     "Vaihtotase" = "B9")
#   ) |>
#   ggplot(aes(time, -values, colour = taloustoimi)) +
#   geom_hline(yintercept = 0, linewidth = 0.3) +
#   geom_line() +
#   scale_y_continuous(labels = scales::label_number(decimal.mark = ",")) +
#   the_title_blank("xl") +
#   the_legend_bot() +
#   labs(title = "Ulkoinen tasapaino",
#        subtitle = "Suhteessa BKT:seen, %", y = NULL,
#        caption = "Lähde: Tilastokeskus")
```
