---
title: "Talouskasvu ja tuottavuus"
execute:
  warning: false
  message: false
execute-dir: project
format: 
  html:
    embed-resources: true
    code-fold: true
    code-summary: "Näytä koodi"
---

KESKEN

Päivitetty: `r Sys.Date()`

```{r}
#| label: setup
# library(fiprod)

if (interactive()) devtools::load_all(".") else library(fiprod) 

library(tidyverse)
library(ggcustom)
library(pttdatahaku)


set_gg(theme_fpb())

y_log_breaks <- scales::breaks_pretty(n = 8)


dat_oecd_pdb_main <- load_dat("dat_oecd_pdb_main") 

dat_oecd_pdb_ind <- load_dat("dat_oecd_pdb_ind") 

dat_gva_ind <- load_dat("dat_gva_ind") 

geos <- rev(c(
  "Suomi"         = "FI",
  "Euroalue"      = "EA20",
  "Ruotsi"        = "SE",
  "Tanska"        = "DK",
  "Saksa"         = "DE",
  "USA"           = "US",
  "muut"          = "Other"
))

geos_width <- set_names(if_else(geos %in% c("FI"), 2, 1.3), names(geos))
geos_colour <- set_names(c("grey80", rev(ggcustom_pal(length(geos) -1, "fpb"))), names(geos)) # muut luokalle harmaa


# geos_name <- set_names(names(geos), geos)

```

## Talouskasvun ja tuottavuuskehityksen tiedot

Päälähteenä käytetty [OECD productivity database](https://data-explorer.oecd.org/vis?fs%5B0%5D=Topic%2C1%7CEconomy%23ECO%23%7CProductivity%23ECO_PRO%23&pg=0&fc=Topic&bp=true&snb=7&df%5Bds%5D=dsDisseminateFinalDMZ&df%5Bid%5D=DSD_PDB%40DF_PDB&df%5Bag%5D=OECD.SDD.TPS&df%5Bvs%5D=2.0&dq=.A.GVAHRS._T.XDC_H..N..&lom=LASTNPERIODS&lo=5&to%5BTIME_PERIOD%5D=false&isAvailabilityDisabled=false):n tietoja ([tietokannan uudistus](https://www.oecd.org/en/publications/the-revamp-of-the-oecd-productivity-database_f07c55d4-en.html) ja [metadata](https://www.oecd.org/content/dam/oecd/en/data/methods/OECD-Productivity-Statistics-Database-metadata.pdf)).

Toimialoille hintatasotiedot ovat [GGDC Productivity level](https://www.rug.nl/ggdc/productivity/pld/) tietokannasta.

## BKT:n kasvu

```{r}

# OECD koodit:
# 
# V Käypähintainen
# 
# LR perusvuosi 2020 (lisäksi L, jossa perusvuosi vaihteleva).

dat_oecd_pdb_main |> 
  filter(time >= "1995-01-01") |> 
  filter_recode(
    geo = geos,
    measure = c("GDPPOP"),
    activity = c("Koko talous" = "_T"),
    price_base = c("LR"),        # 
    conversion_type = c("PPP")
  ) |> 
  select(-unit_measure) |> 
  mutate(values = rebase(values, time, baseyear = 2007), .by = where(is.factor)) |>  
  ggplot(aes(time, values, colour = geo, linewidth = geo)) +
  geom_line() +
  scale_linewidth_manual(values = geos_width) +
  scale_colour_manual(values = geos_colour) +
  guides(colour = guide_legend(reverse = TRUE), 
         linewidth = guide_legend(reverse = TRUE)) +
  scale_y_log10(breaks = y_log_breaks) +
  the_title_blank("xyl") +
  labs(
    title = "BKT per capita",
    subtitle = "Indeksi, 2007 = 100 (log-asteikko)",
    caption = "Lähde: OECD, Tuottavuuslautakunta"
  )
  
```

## BKT:n kasvu jaettuna työn tuottavuuteen ja työtunteihin koko taloudessa

```{r}

dat_oecd_pdb_main |> 
  filter(time >= "1995-01-01") |> 
  filter_recode(
    geo = geos,
    measure = c("Työn tuottavuus" = "GVAHRS", "Tunnit per capita" = "HRSPOP"),
    activity = c("Koko talous" = "_T"),
    unit_measure = c("USD_PPP_H", "H_PS"),
    price_base = c("LR", "_Z"),        
    conversion_type = c("PPP", "_Z")
  ) |> 
  select(-unit_measure) |> 
  mutate(values = rebase(values, time, baseyear = 2007), .by = where(is.factor)) |> 
  ggplot(aes(time, values, colour = geo, linewidth = geo)) +
  facet_wrap(~measure) +
  geom_line() +
  scale_colour_manual(values = geos_colour) +
  scale_linewidth_manual(values = geos_width) +
  scale_y_log10(breaks = y_log_breaks) +
  guides(colour = guide_legend(reverse = TRUE), linewidth = guide_legend(reverse = TRUE)) +
  the_title_blank("xyl") +
  labs(
    title = "BKT per capita",
    subtitle = "Indeksi, 2007 = 100 (log-asteikko)",
    caption = "Lähde: OECD, Tuottavuuslautakunta"
  )
```

## Työn tuottavuuden kasvu koko taloudessa ja yrityssektorilla

Yrityssektorilla viittaan tässä toimialoihin B-N pl. L. Niillä tuottavuuden mittaaminen
on vähemmän ongelmallista kuin pois jätetyillä toimialoilla.

```{r}

dat_gva_ind |> 
  filter(time >= "1995-01-01") |> 
  filter_recode(
    measure = c("GVAHRS"),
    activity = c("Koko talous" = "_T", "Yrityssektori" = "BTNXL"),
    vars = c("fp_2020_ppp17")
  ) |> 
  mutate(values = rebase(values, time, baseyear = 2007), .by = where(is.factor)) |> 
  filter(geo != "DK") |> 
  filter_recode(
    geo = geos
  ) |> 

  ggplot(aes(time, values, colour = geo, linewidth = geo)) +
  facet_wrap(~ activity, nrow = 1) +
  geom_line() +
  scale_colour_manual(values = geos_colour) +
  scale_linewidth_manual(values = geos_width) +
  scale_y_log10(breaks = y_log_breaks) +
  guides(colour = guide_legend(reverse = TRUE), linewidth = guide_legend(reverse = TRUE)) +
  the_title_blank("xyl") +
  labs(
    title = "Työn tuottavuus, arvonlisä / työtunnit",
    subtitle = "Indeksi, 2007 = 100 (log-asteikko)",
    caption = "Lähde: OECD, Tuottavuuslautakunta"
  )
```

### Muut kuin yrityssektorin toimialat

Näillä toimialoilla on monia tuottavuuden mittaamiseen liityviä ongelmia. 
Kts. esim. Tuottavuuslautakunta (2019).

```{r}

dat_gva_ind |> 
  filter(time >= "1995-01-01") |> 
  filter_recode(
    measure = c("GVAHRS"),
    activity = c("A" = "Alkutuotanto", "Kiinteistöala" = "L", "Julkinen" = "OTQ", "Muut palvelut" = "RTU"),
    vars = c("fp_2020_ppp17")
  ) |> 
  mutate(values = rebase(values, time, baseyear = 2007), .by = where(is.factor)) |> 
  filter(geo != "DK") |> 
  filter_recode(
    geo = geos
  ) |> 

  ggplot(aes(time, values, colour = geo, linewidth = geo)) +
  facet_wrap(~ activity, nrow = 1) +
  geom_line() +
  scale_colour_manual(values = geos_colour) +
  scale_linewidth_manual(values = geos_width) +
  scale_y_log10(breaks = y_log_breaks) +
  guides(colour = guide_legend(reverse = TRUE), linewidth = guide_legend(reverse = TRUE)) +
  the_title_blank("xyl") +
  labs(
    title = "Työn tuottavuus, arvonlisä / työtunnit",
    subtitle = "Indeksi, 2007 = 100 (log-asteikko)",
    caption = "Lähde: OECD, Tuottavuuslautakunta"
  )
```

### Yrityssektori jaettuna

```{r}

dat_gva_ind|> 
  filter(time >= "1995-01-01") |> 
  filter_recode(
    measure = c("GVAHRS"),
    activity = c("Teollisuus" = "BTE", "Rakentaminen" = "F","Yksityiset palvelut" = "GTNXL"),
    vars = c("fp_2020_ppp17")
  ) |> 
  mutate(values = rebase(values, time, baseyear = 2007), .by = where(is.factor)) |> 
  filter(geo != "DK") |> 
  filter_recode(
    geo = geos
  ) |> 

  ggplot(aes(time, values, colour = geo, linewidth = geo)) +
  scale_y_log10(limits = c(50, 150), breaks = y_log_breaks) +
  facet_wrap(~ activity) +
  geom_line() +
  scale_colour_manual(values = geos_colour) +
  scale_linewidth_manual(values = geos_width) +
  guides(colour = guide_legend(reverse = TRUE), linewidth = guide_legend(reverse = TRUE)) +
  the_title_blank("xyl") +
  labs(
    title = "Työn tuottavuus, arvonlisä / työtunnit",
    subtitle = "Indeksi, 2007 = 100 (log-asteikko)",
    caption = "Lähde: OECD, Tuottavuuslautakunta"
  )
```

### Osuudet

```{r}

dat_gva_ind |> 
  filter(time >= "1995-01-01") |> 
  filter_recode(
    measure = c("GVA"),
    activity = c("_T", "BTNXL", "L", "OTQ", "RTU"),
    vars = c("cp")
  ) |> 
  mutate(values = 100 * values / values[activity == "_T"] , .by = !c(activity, values)) |> 
  filter_recode(
    geo = geos,
    activity = c("Yrityssektori" = "BTNXL", "Kiinteistöala" = "L", "Julkinen" = "OTQ", "Muut palvelut" = "RTU")) |> 
  ggplot(aes(time, values, colour = activity)) +
  facet_wrap(~ geo, nrow = 1) +
  geom_line() +
  scale_x_date(date_labels = "%y") +
  the_title_blank("xyl") +
  labs(
    title = "Osuus arvonlisäyksestä",
    subtitle = "%",
    caption = "Lähde: OECD, Tuottavuuslautakunta"
  ) 

```

```{r}

dat_gva_ind |> 
  filter(time >= "1995-01-01") |> 
  filter_recode(
    measure = c("GVA"),
    activity = c("_T", "A", "BTE", "F", "GTNXL", "L", "OTQ", "RTU"),
    vars = c("cp")
  ) |> 
  spread(activity, values) |> 
  rowwise() |> 
  mutate(Muut = `_T` - sum(c_across(all_of(c("A", "BTE", "F", "GTNXL", "L", "OTQ", "RTU"))), na.rm = TRUE),
         Muut = if_else(Muut == `_T`, NA, Muut)) |> 
  ungroup() |> 
  pivot_longer(where(is.numeric), names_to = "activity", values_to = "values") |> 
  mutate(values = 100 * values / values[activity == "_T"] , .by = !c(activity, values)) |> 
  filter_recode(
    geo = geos,
    activity = c("Teollisuus" = "BTE", "Rakentaminen" = "F","Yksityiset palvelut" = "GTNXL", "Kiinteistöala" = "L", "Julkisluonteiset" = "OTQ", "Muut palvelut" = "RTU", "Maatalous" = "A", "Muut")) |> 
  ggplot(aes(time, values, colour = activity)) +
  facet_wrap(~ geo, nrow = 1) +
  geom_line() +
  scale_x_date(date_labels = "%y") +
  the_title_blank("xyl") +
  labs(
    title = "Osuus arvonlisäyksestä",
    subtitle = "%",
    caption = "Lähde: OECD, Tuottavuuslautakunta"
  ) 

```

OECD:n tiedoissa on virhe. Muut pitäisi olla nolla, mutta tiedoissa Teollisuus sisältää vain tehdasteollisuuden.

```{r}

dat_gva_ind |> 
  filter(time >= "1995-01-01") |> 
  filter_recode(
    measure = c("GVA", "GVAHRS"),
    activity = c("_T", "BTE", "F", "GTNXL", "BTNXL", "L", "OTQ", "RTU", "A"),
    vars = c("cp")
  ) |> 
  spread(activity, values) |> 
  rowwise() |> 
  mutate(Muut = `_T` - sum(c_across(all_of(c("A", "BTE", "F", "GTNXL", "L", "OTQ", "RTU"))), na.rm = TRUE),
         Muut = if_else(Muut == `_T`, NA, Muut)) |> 
  ungroup() |> 
  pivot_longer(where(is.numeric), names_to = "activity", values_to = "values") |> 
  spread(measure, values) |> 
  mutate(HRS = GVA / GVAHRS) |> 
  select(-GVA, -GVAHRS) |> 
  pivot_longer(HRS, names_to = "measure", values_to = "values") |> 
  mutate(values = 100 * values / values[activity == "_T"] , .by = !c(activity, values)) |> 
  filter_recode(
    geo = geos,
activity = c("Teollisuus" = "BTE", "Rakentaminen" = "F","Yksityiset palvelut" = "GTNXL", "Kiinteistöala" = "L", "Julkisluonteiset" = "OTQ", "Muut palvelut" = "RTU", "Maatalous" = "A", "Muut")) |> 
  ggplot(aes(time, values, colour = activity)) +
  facet_wrap(~ geo, nrow = 1) +
  geom_line() +
  scale_x_date(date_labels = "%y") +
  the_title_blank("xyl") +
  labs(
    title = "Osuus työtunneista",
    subtitle = "%",
    caption = "Lähde: OECD, Tuottavuuslautakunta"
  ) 

```

## BKT:n ja tuottavuuden taso

BKT:n ja tuottavuuden kasvua on helpompi vertailla kuin tasoa, sillä maissa on eri hintasot ja myös valuuttakurssit vaihtelevat paljon.

```{r}

dat_oecd_pdb_main |> 
  filter(time >= "1995-01-01") |> 
  filter_recode(
    measure = c("GDPPOP"),
    activity = c("Koko talous" = "_T"),
    price_base = c("LR"),        # 
    conversion_type = c("PPP")
  ) |> 
  mutate(geo2 = suppressWarnings(fct_relevel(geo, geos, after = Inf))) |>
  mutate(geo = fct_other(geo, keep = geos, other_level = "Other")) |> 
  filter_recode(geo = geos) |> 
  select(-unit_measure) |> 
  ggplot(aes(time, values, group = geo2, colour = geo, linewidth = geo)) +
  geom_line() +
  scale_colour_manual(values = geos_colour) +
  scale_linewidth_manual(values = geos_width) +
  scale_y_log10(breaks = y_log_breaks) +
  guides(colour = guide_legend(reverse = TRUE), linewidth = guide_legend(reverse = TRUE)) +
  the_title_blank("xyl") +
  labs(
    title = "BKT suhteessa väestöön",
    subtitle = "Vuoden 2020 $ hinnoin ostovoimakorjattuna (log-asteikko)",
    caption = "Lähde: OECD, Tuottavuuslautakunta"
  )

# ggptt::ggsave_ppt_half("bkt_capita", plot = last_plot() filter(p@data, geo != "Tanska") +theme_vm() +the_title_blank("xyl"))

# last_plot()$data |> filter(geo != "muut")  |> select(geo, time, values) |> spread(geo, values) |> conc()

```

### Kiintein hinnoin valuuttakurssilla ja ostovoimakorjattuna

Perusvuosi 2020

```{r}

dat_oecd_pdb_main |> 
  filter(time >= "1995-01-01") |> 
  filter_recode(
    measure = c("GDPPOP"),
    activity = c("Koko talous" = "_T"),
    price_base = c("LR"),        # 
    conversion_type = c(MP = "_Z","PPP")
  ) |> 
  select(-unit_measure,  -var_id) |> 
  spread(conversion_type, values) |>
  # Jostain syystä OECD:n tietokannassa ei ole USA:n markkinahintaista dataa, mutta se on sama kuin PPP, koska PPP on suhtesssa USAan
  mutate(MP = if_else(geo == "US", PPP, MP)) |>
  mutate(MP = convert_currency(MP, geo, time, to = "USD", base_time = "2020-01-01")) |> 
  pivot_longer(where(is.numeric), names_to = "conversion_type", values_to = "values") |>
  filter_recode(
    geo = geos,
    conversion_type = c("Valuuttakurssi" = "MP", "Ostovoimapariteetti" ="PPP")
  ) |>
  ggplot(aes(time, values, colour = geo, linewidth = geo)) +
  facet_wrap(~ conversion_type) +
  geom_line() +
  scale_colour_manual(values = geos_colour) +
  scale_linewidth_manual(values = geos_width) +
  scale_y_log10(breaks = y_log_breaks) +
  guides(colour = guide_legend(reverse = TRUE), linewidth = guide_legend(reverse = TRUE)) +
  the_title_blank("xyl") +
  labs(
    title = "BKT per capita kiintein hinnoin",
    subtitle = "Vuoden 2020 USD (log-asteikko)",
    caption = "Lähde: OECD, Tuottavuuslautakunta"
  )
  

```

### Käyvin hinnoin valuuttakurssilla ja ostovoimakorjattuna

```{r}

dat_oecd_pdb_main |> 
  filter(time >= "1995-01-01") |> 
  filter_recode(
     measure = c("GDPPOP"),
    activity = c("Koko talous" = "_T"),
    price_base = c("V"),        # 
    conversion_type = c(MP = "_Z","PPP")
  ) |> 
  select(-unit_measure,  -var_id) |> 
  spread(conversion_type, values) |> 
  # Jostain syystä OECD:n tietokannassa ei ole USA:n markkinahintaista dataa, mutta se on sama kuin PPP, koska PPP on suhtesssa USAan
  # mutate(MP = if_else(geo == "US", PPP, MP)) |> 
  mutate(MP1 = convert_currency(MP, geo, time, to = "USD", base_time = "2020-01-01")) |>
  mutate(MP2 = convert_currency(MP, geo, time, to = "USD")) |> 
  select(-MP) |> 
  pivot_longer(where(is.numeric), names_to = "conversion_type", values_to = "values") |> 
  filter_recode(
    geo = geos,
    conversion_type = c("Valuuttakurssi, vaihtuva" = "MP2","Valuuttakurssi 2020" = "MP1" , "Ostovoimapariteetti 2020" ="PPP")
  ) |>
  ggplot(aes(time, values, colour = geo, linewidth = geo)) +
  facet_wrap(~ conversion_type) +
  geom_line() +
  scale_colour_manual(values = geos_colour) +
  scale_linewidth_manual(values = geos_width) +
  scale_y_log10(breaks = y_log_breaks) +
  guides(colour = guide_legend(reverse = TRUE), linewidth = guide_legend(reverse = TRUE)) +
  the_title_blank("xyl") +
  labs(
    title = "BKT per capita nimellisin hinnoin",
    subtitle = "Vuoden 2020 USD (log-asteikko)",
    caption = "Lähde: OECD, Tuottavuuslautakunta"
  )

```

## Tuottavuuden ja työtuntien tasoero

Selittyykö BKT taso eroa tuottavuudella vai työtunneilla.

Työn tuottavuudelle OECD:n tietokannassa on arvonlisäys per työtunnit -muuttuja ja työtunneille työtunnit per capita -muuttuja.

Selkeästi tasoero tulee työn tuottavuudesta, ei työtunneista. Työn tuottavuuden taso ero Yhdysvaltoihin on kuitenkin paljon suurempi kuin BKT per capita, vaikka työntunnit per capita on melkein sama. Miksi näin?

```{r}

dat_oecd_pdb_main |> 
  filter(time >= "1995-01-01") |> 
  filter_recode(
    geo = geos,
    measure = c("Työn tuottavuus" = "GVAHRS", "Tunnit per capita" = "HRSPOP"),
    activity = c("Koko talous" = "_T"),
    unit_measure = c("USD_PPP_H", "H_PS"),
    price_base = c("LR", "_Z"),        
    conversion_type = c("PPP", "_Z")
  ) |> 
  select(-unit_measure) |> 
  ggplot(aes(time, values, colour = geo, linewidth = geo)) +
  facet_wrap(~measure, scales = "free") +
  geom_line() +
  scale_colour_manual(values = geos_colour) +
  scale_linewidth_manual(values = geos_width) +
  scale_y_log10(breaks = y_log_breaks) +
  guides(colour = guide_legend(reverse = TRUE), linewidth = guide_legend(reverse = TRUE)) +
  the_title_blank("xyl") +
  labs(
    title = "Työn tuottavuus ja työtunnit",
    subtitle = "Indeksi, 2007 = 100 (log-asteikko)",
    caption = "Lähde: OECD, Tuottavuuslautakunta"
  )

```

Syy tähän on Yhdysvaltojen ja Eurostatin erilainen tilastointikäytäntö. BKT työtuntia kohden näyttää erojen osalta samanlaiselta kuin BKT per capita. Arvonlisä työtuntia kohden on sen sijaan Yhdysvalloissa selvästi korkeampi kuin EU maissa.

Eurooppalaisessa tilinpidossa BKT = arvonlisä + tuoteverot - tukipalkkiot. Yhdysvalloissa BKT ja arvonlisä ovat samoja ja tuoteverot ja tukipalkkiot lasketaan mukaan jo arvonlisätasolla.

```{r}

dat_oecd_pdb_main |> 
  filter(time >= "1995-01-01") |> 
  filter(var_id %in% c("GVAHRS-USD_PPP_H-LR-PPP", 
                       "GDP-USD_PPP-LR-PPP", 
                       "GVA-USD_PPP-LR-PPP", 
                       "HRSPOP-H_PS-_Z-_Z")) |> 
  filter_recode(
    geo = geos,
    measure = c("GVAHRS", "GDP", "GVA", "HRSPOP"),
    activity = c("Koko talous" = "_T"),
    unit_measure = c("USD_PPP_H", "USD_PPP", "H_PS"),
    price_base = c("LR", "_Z"),        
    conversion_type = c("PPP", "_Z")
  ) |> 
  select(time, geo, measure, values) |> 
  spread(measure, values) |> 
  mutate(HRS = GVA / GVAHRS,
         GDPHRS = GDP / HRS) |> 
  pivot_longer(where(is.numeric), names_to = "measure", values_to = "values") |> 
  filter_recode(
    measure = c("GDPHRS", "GVAHRS")
  ) |> 
  ggplot(aes(time, values, colour = geo, linewidth = geo)) +
  facet_wrap(~measure, scales = "free") +
  geom_line() +
  scale_colour_manual(values = geos_colour) +
  scale_linewidth_manual(values = geos_width) +
  scale_y_log10(breaks = y_log_breaks) +
  guides(colour = guide_legend(reverse = TRUE), linewidth = guide_legend(reverse = TRUE)) +
  the_title_blank("xyl") +
  labs(
    title = "BKT ja arvonlisä työtuntia kohden",
    subtitle = "Osvoimakorjattu 2020 $ (log-asteikko)",
    caption = "Lähde: OECD, Tuottavuuslautakunta"
  )

```

```{r}

dat_oecd_pdb_main |> 
  filter(time >= "1995-01-01") |> 
  filter_recode(
    geo = geos,
    measure = c("GDP", "GVA"),
    activity = c("Koko talous" = "_T"),
    # unit_measure = c("USD_PPP"),
    price_base = c("V") ,        
    conversion_type = c("PPP")
  ) |> 
  select(-unit_measure) |> 
  ggplot(aes(time, values, colour = measure)) +
  facet_wrap(~geo, scales = "free") +
  geom_line() +
  scale_y_log10(breaks = y_log_breaks) +
  the_title_blank("xyl") +
  labs(
    title = "BKT ja arvonlisä",
    subtitle = "Osvoimakorjattu 2020 $ (log-asteikko)",
    caption = "Lähde: OECD, Tuottavuuslautakunta"
  ) +
  geom_hline(yintercept = 0)

```

BKT:ta voidaan käyttää vai koko talouden osalta. Arvonlisää täytyy käyttää, jos taloutta tarkastellaa toimialoittain tai toimialaryhmittäin.

Yksityisen sektorin tuottavuuserot eivät ole yhtä suuria, vaikka käytettäisiin arvonlisää.

Yksityisellä sektorilla tarkoitetaan OECD:n tilastossa kohtuullisen luotettavasti mitattavaa osaa taloudesta ja siihen sisältyvät toimialat laajasta teollisuudesta (B, C, E, D), rakentaminen (F) ja markkinapalvelut (G-N pl. L). Siitä jää ulkopuolelle siis maatalous, kiinteistöala, julkisluonteiset palvelut (eli julkinen hallnto, koulutus sekä sosiaali- ja terveyspalvelut. Myös näihin sisältyvät yksitykset palvelut) sekä pienet palvelualat (R, S, T).

```{r}

dat_oecd_pdb_main |> 
  filter(time >= "1995-01-01") |> 
  filter_recode(
    measure = c("GVAHRS"),
    activity = c("Koko talous" = "_T", "Yrityssektori" = "BTNXL"),
    price_base = c("LR"),        # 
    conversion_type = c("_Z")
  ) |> 
  # group_by(across(where(is.factor))) |> 
  # mutate(values = rebase(values, time, 2005)) |> 
  # ungroup() |> |> 
  mutate(values = convert_currency(values, geo, time, to = "USD", base_time = "2020-01-01")) |>   filter_recode(
    geo = geos
  )|> 
  ggplot(aes(time, values, colour = geo, linewidth = geo)) +
  facet_wrap(~ activity) +
  geom_line() +
  scale_colour_manual(values = geos_colour) +
  scale_linewidth_manual(values = geos_width) +
  scale_y_log10(breaks = y_log_breaks) +
  guides(colour = guide_legend(reverse = TRUE), linewidth = guide_legend(reverse = TRUE)) +
  the_title_blank("xyl") +
  labs(
    title = "Arvonlisä / työtunnit",
    subtitle = "2020 $ (log-asteikko)",
    caption = "Lähde: OECD, Tuottavuuslautakunta"
  ) 

```

## OECD ja GGDC ero PPP:ssä

Toimialoittaiset tiedot on hintatasokorjattu käyttämällä GGDC:n Productivity level dabase:n tietoja toimialoittaisista PPP hintatasoista. OECD:n tietokannassa ei ole ostovoimakorjattuja sarjoja toimialaoille.

Koko talouden ja toimialaryhmien hinnat on aggregoitu arvonlisäpainotettuina keskiarvoina. Seuraavassa on tarkasteltu hintatasokorjatun bruttoarvonlisän eroja koko talouden tasolla OECD:n ja GGDC:n PPP tiedoilla laskettuna.

Sarjoissa kuuluukin olla pieni ero, koska OECD:n perusvuosi on 2020 ja GGDC:n 2017. Tarkastelluilla mailla erot selittyvät juuri perusvuodella.

```{r}
# 
# dat_gva_ind |> str()
# dat_oecd_pdb_main |> str()

dat1 <- dat_oecd_pdb_main |> 
  filter(time >= "1995-01-01") |> 
  filter_recode(
    geo = geos,
    measure = c("GVA"),
    activity = c("_T"),
    price_base = c("LR"),        # 
    conversion_type = c("PPP")
  ) |> 
  select(time, geo, values) |> 
  mutate(ppp_source = "oecd")
  
dat2 <- dat_gva_ind |> 
  filter(time >= "1995-01-01") |> 
  filter_recode(
    geo = geos,
    measure = c("GVA"),
    activity = c("_T"),
    vars = "fp_2020_ppp17"
  ) |> 
  select(time, geo, values) |> 
  mutate(ppp_source = "ggdc")

bind_rows(dat1, dat2) |> 
  mutate(values = values / 1000) |> 
  ggplot(aes(time, values, colour = ppp_source)) +
  facet_wrap(~geo, scales = "free") +
  geom_line() +
  scale_y_log10(breaks = y_log_breaks) +
  the_title_blank("xyl") +
  the_legend_bot() +
  labs(title = "Bruttoarvonlisä koko taloudessa",
       subtitle = "Mrd. PPP dollaria 2020 tai 2017 hinnoin (log-asteikko)")

```

## Työn tuottavuuden tasot toimialoilla

### Yrityssektori

```{r}


dat_gva_ind|> 
  filter(time >= "1995-01-01") |> 
  filter_recode(
    measure = c("GVAHRS"),
    activity = c("Yrityssektori" = "BTNXL"),
    vars = c(PPP = "fp_2020_ppp17")
  ) |> 
  # mutate(values = rebase(values, time, baseyear = 2007), .by = where(is.factor)) |> 
  filter_recode(
    geo = geos
  ) |> 
  ggplot(aes(time, values, colour = geo, linewidth = geo)) +
  # scale_y_log10(limits = c(50, 150), breaks = y_log_breaks) +
  # facet_grid(vars ~ activity) +
  geom_line() +
  scale_colour_manual(values = geos_colour) +
  scale_linewidth_manual(values = geos_width) +
  scale_y_log10(breaks = seq.int(10, 200, 10)) +
  guides(colour = guide_legend(reverse = TRUE), linewidth = guide_legend(reverse = TRUE)) +
  the_title_blank("xyl") +
  labs(
    title = "Arvonlisä / työtunnit",
    subtitle = "Vuoden 2017 $, ostovoimakorjattuna, logaritminen asteikko, log-asteikko",
    caption = "Lähde: OECD, GGDC, Tuottavuuslautakunta"
  )

```

### Vertailus ostovoimakorjattu ja valuuttakurssi

```{r}
#| fig-width: 7
#| fig-height: 7

dat_gva_ind|> 
  filter(time >= "1995-01-01") |> 
  filter_recode(
    measure = c("GVAHRS"),
    activity = c("Koko talous" = "_T", "Yrityssektori" = "BTNXL", "Julkisluonteinen" = "OTQ"),
    vars = c(Valuuttakurssi = "fp_2020_xr17", PPP = "fp_2020_ppp17")
  ) |> 
  # mutate(values = rebase(values, time, baseyear = 2007), .by = where(is.factor)) |> 
  filter_recode(
    geo = geos
  ) |> 
  ggplot(aes(time, values, colour = geo, linewidth = geo)) +
  # scale_y_log10(limits = c(50, 150), breaks = y_log_breaks) +
  facet_grid(vars ~ activity) +
  geom_line() +
  scale_colour_manual(values = geos_colour) +
  scale_linewidth_manual(values = geos_width) +
  scale_y_log10(breaks = y_log_breaks) +
  guides(colour = guide_legend(reverse = TRUE), linewidth = guide_legend(reverse = TRUE)) +
  the_title_blank("xyl") +
  labs(
    title = "Arvonlisä / työtunnit",
    subtitle = "2017 $, valuuttakurssilla ja ostovoimakorjattuna (log-asteikko)",
    caption = "Lähde: OECD, Tuottavuuslautakunta"
  )

```

```{r}
#| fig-width: 7
#| fig-height: 7
dat_gva_ind|> 
  filter(time >= "1995-01-01") |> 
  filter_recode(
    measure = c("GVAHRS"),
    activity = c("Kiinteistöala" = "L", "Muut palvelut" = "RTU"),
    vars = c(Valuuttakurssi = "fp_2020_xr17", PPP = "fp_2020_ppp17")
  ) |> 
  # mutate(values = rebase(values, time, baseyear = 2007), .by = where(is.factor)) |> 
  filter_recode(
    geo = geos
  ) |> 
  ggplot(aes(time, values, colour = geo, linewidth = geo)) +
  # scale_y_log10(limits = c(50, 150), breaks = y_log_breaks) +
  facet_wrap(vars ~ activity, scales = "free") +
  geom_line() +
  scale_colour_manual(values = geos_colour) +
  scale_linewidth_manual(values = geos_width) +
  scale_y_log10(breaks = y_log_breaks) +
  guides(colour = guide_legend(reverse = TRUE), linewidth = guide_legend(reverse = TRUE)) +
  the_title_blank("xyl") +
  labs(
    title = "Arvonlisä / työtunnit",
    subtitle = "2017 $, valuuttakurssilla ja ostovoimakorjattuna (log-asteikko)",
    caption = "Lähde: OECD, Tuottavuuslautakunta"
  ) 

```

```{r}

dat_gva_ind|> 
  filter(time >= "1995-01-01") |> 
  filter_recode(
    measure = c("GVAHRS"),
    activity = c("Teollisuus" = "BTE","Yksityiset palvelut" = "GTNXL"),
    vars = c("fp_2020_ppp17")
  ) |> 
  # mutate(values = rebase(values, time, baseyear = 2007), .by = where(is.factor)) |> 
  filter_recode(
    geo = geos
  ) |> 
  ggplot(aes(time, values, colour = geo, linewidth = geo)) +
  # scale_y_log10(limits = c(50, 150), breaks = y_log_breaks) +
  facet_wrap(~ activity) +
  geom_line() +
  scale_colour_manual(values = geos_colour) +
  scale_linewidth_manual(values = geos_width) +
  scale_y_log10(breaks = y_log_breaks) +
  guides(colour = guide_legend(reverse = TRUE), linewidth = guide_legend(reverse = TRUE)) +
  the_title_blank("xyl") +
  labs(
    title = "Arvonlisä / työtunnit",
    subtitle = "2017 $ ostovoimakorjattuna (log-asteikko)",
    caption = "Lähde: OECD, Tuottavuuslautakunta"
  ) 

```

```{r}
#| fig-width: 7
#| fig-height: 7

dat_gva_ind|> 
  filter(time >= "1995-01-01") |> 
  filter_recode(
    measure = c("GVAHRS"),
    activity = c("Teollisuus" = "BTE", "Rakentaminen" = "F", "Yksityiset palvelut" = "GTNXL"),
    vars = c(Valuuttakurssi = "fp_2020_xr17", PPP = "fp_2020_ppp17")
  ) |> 
  # mutate(values = rebase(values, time, baseyear = 2007), .by = where(is.factor)) |> 
  filter_recode(
    geo = geos
  ) |> 
  ggplot(aes(time, values, colour = geo, linewidth = geo)) +
  # scale_y_log10(limits = c(50, 150), breaks = y_log_breaks) +
  facet_grid(vars ~ activity) +
  geom_line() +
  scale_colour_manual(values = geos_colour) +
  scale_linewidth_manual(values = geos_width) +
  scale_y_log10(breaks = y_log_breaks) +
  guides(colour = guide_legend(reverse = TRUE), linewidth = guide_legend(reverse = TRUE)) +
  the_title_blank("xyl") +
  labs(
    title = "Arvonlisä / työtunnit",
    subtitle = "2017 $ ostovoimakorjattuna (log-asteikko)",
    caption = "Lähde: OECD, Tuottavuuslautakunta"
  ) 

```
