---
title: "Työtunnit: Eurostat ja OECD"
execute:
  warning: false
  message: false
execute-dir: project
format:
  html:
    embed-resources: true
    code-fold: true
    code-summary: "Näytä koodi"
---

Päivitetty: `r Sys.Date()`

Yhdistetyssä aineistossa työn tuottavuus `GVAHRS` lasketaan EU- ja ETA-maille
Eurostatin luvuista, muille se tulee sellaisenaan OECD:ltä. Osalle maista —
selvimmin Ruotsille, Itävallalle ja Portugalille — tuottavuuden **taso** poikkeaa
tästä syystä huomattavasti vanhasta, pelkkään OECD:hen perustuvasta aineistosta.
Ero ei ole laskuvirhe vaan seuraa siitä, että OECD ei käytä näiden maiden
kansantalouden tilinpidon työtunteja. Tämä muistio näyttää mistä ero syntyy,
miten suuri se on ja mitä siitä seuraa käytännössä.

```{r}
#| label: setup

if (interactive()) devtools::load_all(".") else library(fiprod)

library(tidyverse)
library(ggcustom)

set_gg(theme_fpb())

dat_gdp_main        <- load_dat("dat_gdp_main")
dat_oecd_pdb_main   <- load_dat("dat_oecd_pdb_main")
dat_eurostat_na_ind <- load_dat("dat_eurostat_na_ind")

act <- "_T"                                    # koko talous

chr <- function(d) mutate(d, across(where(is.factor), as.character))

# normitus mediaanilla: yksikkökerroin pois, jäljelle jää maakohtainen ero
nrm <- function(x) x / median(x, na.rm = TRUE)

# Maat, joiden työtunnit OECD korvaa omalla estimaatillaan (ks. lähteet alla)
geos_oecd_hours <- c("AT", "EE", "EL", "FI", "LV", "LT", "PL", "PT", "SE", "UK")
```

## Mistä ero syntyy

Lähteet ovat epäsymmetriset. Eurostat julkaisee arvonlisäyksen ja työtunnit
erikseen mutta ei niiden suhdetta; OECD julkaisee suhteen mutta ei työtunteja.

| | Eurostat-maat | OECD-maat |
|---|---|---|
| `GVA` | `nama_10_a10`, `B1G` | OECD, sellaisenaan |
| `HRS` | `nama_10_a10_e`, `EMP_DC` / `THS_HW` | ei julkaista |
| `GVAHRS` | **laskettu**: `GVA / HRS` | **suoraan tietokannasta** |

Sen että OECD:n päätaulussa ei ole työtunteja näkee suoraan aineistosta:

```{r}
#| label: measures

bind_rows(
  chr(dat_oecd_pdb_main)   |> count(measure) |> mutate(taulu = "dat_oecd_pdb_main"),
  chr(dat_eurostat_na_ind) |> count(measure) |> mutate(taulu = "dat_eurostat_na_ind"),
  chr(dat_gdp_main)        |> count(measure) |> mutate(taulu = "dat_gdp_main")
) |>
  pivot_wider(names_from = taulu, values_from = n) |>
  arrange(measure) |>
  knitr::kable(caption = "Havaintojen määrä mittareittain")
```

Näin ollen `GVAHRS` on kahdessa aineistossa sama nimi kahdelle eri asialle. Ne
ovat yhtä suuret vain, jos OECD:n `GVAHRS` on itsekin arvonlisäys jaettuna
tilinpidon työtunneilla.

## OECD:n työtuntien estimointi

Ne eivät ole. OECD:n ensisijainen lähde työtunneille on kansantalouden tilinpito,
mutta osalle maista tilinpidon tunnit lasketaan suoralla menetelmällä ilman
korjauksia, jolloin niissä on systemaattinen yläsuuntainen harha. Tammikuusta
2019 alkaen OECD on korvannut kymmenen maan työtunnit omalla estimaatillaan,
joka lasketaan EU:n työvoimatutkimuksesta niin sanotulla yksinkertaistetulla
komponenttimenetelmällä: lähtökohtana ovat tavanomaiset viikkotyötunnit, joihin
tehdään korjaukset ylitöistä, joustavista työajoista ja sivutöistä sekä
tekemättömistä viikoista (lomat, sairaus- ja perhevapaat).

Nämä kymmenen maata ovat **Itävalta, Viro, Suomi, Kreikka, Latvia, Liettua,
Puola, Portugali, Ruotsi ja Iso-Britannia**. Yhdistetyssä aineistossa asia
koskee niitä, jotka otetaan Eurostatista — Iso-Britannian tiedot tulevat
OECD:ltä, joten sillä eroa ei synny.

OECD:n oman arvion mukaan korjauksen vaikutus tuottavuuden **kasvuvauhteihin on
vähäinen**, mutta **tasovertailuihin merkittävä**: suhteelliset tuottavuuserot
kaventuvat useilla mailla luokkaa 10 prosenttiyksikköä, ja esimerkiksi Itävalta
nousee vertailussa Ranskan, Alankomaiden, Sveitsin ja Saksan ohi.

Lähteet:

- [OECD Productivity Statistics – Methodological notes](https://www.oecd.org/content/dam/oecd/en/data/methods/OECD-Productivity-Statistics-Methodological-note.pdf)
- [The revamp of the OECD Productivity Database – Technical Report](https://www.oecd.org/content/dam/oecd/en/publications/reports/2025/06/the-revamp-of-the-oecd-productivity-database_3e568598/f07c55d4-en.pdf)
- [OECD Compendium of Productivity Indicators 2025: Cross-country comparisons of labour productivity levels](https://www.oecd.org/en/publications/oecd-compendium-of-productivity-indicators-2025_b024d9e1-en/full-report/cross-country-comparisons-of-labour-productivity-levels_b2fdb493.html)
- [Statistical Insights: Are international productivity gaps as large as we thought?](https://www.oecd.org/sdd/productivity-stats/statistical-insights-are-international-productivity-gaps-as-large-as-we-thought.htm)

## Kuinka suuri ero on

OECD:n käyttämät työtunnit saa esiin jakolaskulla `GVA / GVAHRS`. Se palauttaa
täsmälleen ne tunnit, joilla OECD on tuottavuutensa laskenut. Tunnit ovat
valuuttamuunnoksesta riippumattomat, koska osoittaja ja nimittäjä jaetaan samalla
ostovoimapariteetilla.

```{r}
#| label: hours

oecd_hrs <-
  chr(dat_oecd_pdb_main) |>
  filter(activity == act, conversion_type == "PPP", price_base == "LR",
         (measure == "GVA"    & unit_measure == "USD_PPP") |
         (measure == "GVAHRS" & unit_measure == "USD_PPP_H")) |>
  select(time, geo, measure, values) |>
  pivot_wider(names_from = measure, values_from = values) |>
  filter(if_all(c(GVA, GVAHRS), is.finite), GVAHRS != 0) |>
  transmute(time, geo, hrs_oecd = GVA / GVAHRS)

hrs_cmp <-
  chr(dat_eurostat_na_ind) |>
  filter(measure == "HRS", activity == act) |>
  select(time, geo, hrs_es = values) |>
  inner_join(oecd_hrs, by = c("time", "geo")) |>
  filter(is.finite(hrs_es), is.finite(hrs_oecd), hrs_oecd != 0) |>
  mutate(r = nrm(hrs_es / hrs_oecd),
         oecd_korjaa = if_else(geo %in% geos_oecd_hours,
                               "OECD korvaa tunnit", "tilinpidon tunnit"))
```

Seuraavassa Eurostatin työtunnit suhteessa OECD:n käyttämiin, normitettuna niin
että 1 tarkoittaa samaa tuntisarjaa. Väri kertoo, kuuluuko maa niihin kymmeneen,
joiden tunnit OECD korvaa.

```{r}
#| label: fig-hours
#| fig-width: 8
#| fig-height: 5

hrs_cmp |>
  ggplot(aes(time, r, group = geo, colour = oecd_korjaa)) +
  geom_hline(yintercept = 1, linewidth = 0.3) +
  geom_line() +
  facet_wrap(~ geo) +
  scale_colour_manual(values = c("OECD korvaa tunnit" = "firebrick",
                                 "tilinpidon tunnit" = "grey45")) +
  the_title_blank("xyl") +
  labs(title = "Eurostatin työtunnit / OECD:n käyttämät työtunnit",
       subtitle = "Normitettu, 1 = sama tuntisarja",
       colour = NULL,
       caption = "Lähde: Eurostat, OECD, Tuottavuuslautakunta")
```

```{r}
#| label: tbl-hours

hrs_cmp |>
  summarise(ero_pros = 100 * (median(r) - 1),
            vaihtelu = 100 * (max(r) - min(r)),
            .by = c(geo, oecd_korjaa)) |>
  arrange(desc(abs(ero_pros))) |>
  knitr::kable(digits = 1,
               caption = "Eurostatin tunnit suhteessa OECD:n tunteihin, % ero mediaanista")
```

## Ero jakautuu tunteihin, ei arvonlisäykseen

Tuottavuuden ero on määritelmän mukaan arvonlisäyksen ero jaettuna työtuntien
erolla. Jos arvonlisäys täsmää ja tunnit eivät, koko ero tulee tunneista.

```{r}
#| label: fig-decomp
#| fig-width: 8
#| fig-height: 5

vrt <- function(meas, unit_oecd) {
  inner_join(
    chr(dat_gdp_main) |>
      filter(measure == meas, activity == act,
             price_base == "LR", conversion_type == "_Z") |>
      select(time, geo, uusi = values),
    chr(dat_oecd_pdb_main) |>
      filter(measure == meas, activity == act, price_base == "LR",
             conversion_type == "_Z", unit_measure == unit_oecd) |>
      select(time, geo, vanha = values),
    by = c("time", "geo")
  ) |>
    filter(is.finite(uusi), is.finite(vanha), vanha != 0) |>
    transmute(time, geo, !!meas := nrm(uusi / vanha))
}

decomp <-
  vrt("GVAHRS", "XDC_H") |>
  inner_join(vrt("GVA", "XDC"), by = c("time", "geo")) |>
  inner_join(select(hrs_cmp, time, geo, HRS = r), by = c("time", "geo"))

decomp |>
  pivot_longer(c(GVA, HRS, GVAHRS), names_to = "measure", values_to = "r") |>
  ggplot(aes(time, r, colour = measure)) +
  geom_hline(yintercept = 1, linewidth = 0.3) +
  geom_line() +
  facet_wrap(~ geo) +
  scale_y_log10() +
  the_title_blank("xyl") +
  labs(title = "Yhdistetty aineisto / vanha OECD-aineisto",
       subtitle = "Normitettu, 1 = ei eroa. GVAHRS-ero = GVA-ero jaettuna HRS-erolla",
       colour = NULL,
       caption = "Lähde: Eurostat, OECD, Tuottavuuslautakunta")
```

`GVA`-viiva pysyy ykkösessä: arvonlisäys on molemmissa aineistoissa sama.
`HRS`- ja `GVAHRS`-viivat ovat toistensa peilikuvat.

## Kasvuvauhteihin ero ei juuri vaikuta

OECD:n oma huomio siitä, että korjaus vaikuttaa tasoihin muttei kasvuvauhteihin,
on tarkistettavissa suoraan: verrataan tuottavuuden vuosimuutoksia.

```{r}
#| label: fig-growth
#| fig-width: 8
#| fig-height: 5

inner_join(
  chr(dat_gdp_main) |>
    filter(measure == "GVAHRS", activity == act,
           price_base == "LR", conversion_type == "_Z") |>
    select(time, geo, uusi = values),
  chr(dat_oecd_pdb_main) |>
    filter(measure == "GVAHRS", activity == act, price_base == "LR",
           conversion_type == "_Z", unit_measure == "XDC_H") |>
    select(time, geo, vanha = values),
  by = c("time", "geo")
) |>
  arrange(time) |>
  mutate(across(c(uusi, vanha), ~ 100 * (.x / lag(.x) - 1)), .by = geo) |>
  pivot_longer(c(uusi, vanha), names_to = "aineisto", values_to = "muutos") |>
  filter(is.finite(muutos)) |>
  ggplot(aes(time, muutos, colour = aineisto)) +
  geom_hline(yintercept = 0, linewidth = 0.3) +
  geom_line() +
  facet_wrap(~ geo) +
  the_title_blank("xyl") +
  labs(title = "Työn tuottavuuden vuosimuutos, %",
       subtitle = "Koko talous, kiintein hinnoin",
       colour = NULL,
       caption = "Lähde: Eurostat, OECD, Tuottavuuslautakunta")
```

## Mitä tästä seuraa

**Kasvu- ja indeksikuviot ovat kunnossa.** Tuntisarjojen tasoero kumoutuu
indeksoinnissa eikä juuri näy kasvuvauhdeissa, joten yhdistetty aineisto käy
niihin sellaisenaan — ja on ajantasaisempi kuin pelkkä OECD.

**Tuottavuuden tasovertailuissa on oltava tarkkana.** Yhdistetyssä aineistossa
tason määritelmä vaihtuu maan mukaan: kymmenelle maalle vanha aineisto käyttää
OECD:n harmonisoituja tunteja, uusi tilinpidon tunteja. Maiden asettaminen
tasojärjestykseen ei siis ole vertailukelpoista yhdistetyllä aineistolla.
Tasovertailuihin kannattaa käyttää `main_oecd.qmd`-dokumentin OECD-aineistoa,
jossa määritelmä on sama kaikille maille.

Kumpi tuntikäsite on "oikea", ei ole tämän muistion asia ratkaista: OECD:n
estimaatti on rakennettu nimenomaan kansainvälistä vertailukelpoisuutta varten,
tilinpidon tunnit taas ovat kunkin maan oma virallinen luku. Olennaista on, ettei
niitä sekoiteta samaan tasovertailuun.
